【裁判字號】    95,上易,208
【裁判日期】    951018
【裁判案由】    給付差額款
【裁判全文】
臺灣高等法院臺中分院民事判決         95年度上易字第208號
    上  訴  人  台中市政府
    法定代理人  甲○○
    訴訟代理人  黃淑真律師
    被  上訴人  丙○○
    訴訟代理人  乙○○
                陳怡成律師
上列當事人間請求給付差額款事件，上訴人對於民國95年04月27
日臺灣臺中地方法院94年度訴字第2407號第一審判決提起上訴，
本院於95年10月04日言詞辯論終結，茲判決如下：
    主    文
上訴駁回。
第二審訴訟費用由上訴人負擔。
    事    實
一、上訴人聲明求為判決：(一)原判決廢棄。(二)被上訴人在第一審
    之訴駁回。(三)第一、二審訴訟費用由被上訴人負擔。其陳述
    除與原判決記載相同者予以引用外，另補稱：
  (一)本件系爭之文心國宅買賣契約性質上為整筆論價之買賣，並
    非按坪計價，應無物之瑕疵之情，被上訴人不得主張減少價
    金或請求返還不當得利，更無請求債務不履行損害賠償之餘
    地。所謂按坪計價之買賣與整筆買賣之區別，係在於買賣雙
    方在訂定契約時有無就買賣標的物每坪（或平方公尺）之單
    價為約定並據以計算買賣之總價金；或僅就買賣之總價金為
    約定等情，而為區別。在前者之情形，既有明確約定每坪之
    單價，自屬按坪計價之買賣；至於後者之情形，因僅有總價
    金之約定，即應屬整筆論價之買賣。查本件系爭文心國宅買
    賣契約書第二條關於買賣價金之約定為「買賣價格：店舖房
    地總價計新台幣9,744,168元整（內含房價新台幣8,803,814
    元整），除乙方應繳自備款新台幣2,923,250 元整，其餘未
    付之價款，得以分期還款之方式向台灣土地銀行台中分行貸
    款」，依據兩造所簽訂之上開契約內容觀之，系爭國宅之買
    賣價款，僅單純約定一定數額，並非約明以實際測量面積按
    每坪價額計算，又上訴人之標售公告之公告事項第八項亦明
    載標價方式為總價決標，足見本件文心國宅之買賣確非按坪
    計價之買賣契約，其情至明。
  (二)姑不論本件係整筆論價買賣乙事，本件買賣標的物建物之面
    積自始即約定移轉時，實際面積以地政機關實地勘測、複丈
    登記面積為準，自無短少之情，此可從系爭文心國宅買賣契
    約第一條約定：「一、買賣標的物標示如下：(1)土地：座落
    台中市○○區○○段411地號，面積2,373平方公尺，持分10
    000分之91。(2)房屋：門牌台中市○○路○段586號2樓，主要
    建物面積（含陽台等附屬建物及地下室等公用設施建物面積
    ）96.74 坪。建物及持分基地面積移轉時，實際面積以地政
    機關實地勘測、複丈登記面積為準，乙方不得提出異議」。
    及應視為買賣契約一部之投標須知第13條第三款規定：本標
    售建物及持分基地面積（詳標售價格表），過戶時實際面積
    應以地政機關實地勘測複丈登記面積為準，得標人不得提出
    異議；標售價格表備註欄第一條並規定：標售建物及土地面
    積過戶時應以地政機關勘測複丈登記面積為準；上訴人辦理
    標售之標售公告第九條規定：本案標的物係按現況標售，請
    投標人自行前往標的物現場勘查，並詳閱投標須知，投標後
    不得對標的物或內容提出任何異議；投標須知第五條（現場
    勘查規定）：本投標為現狀標售、點交，投標人應於投標前
    詳細研閱全部圖說文件，並自前往標的物現場勘查，本府不
    派員說明：：：投標後，不得對標的物或投標內容提出異議
    等語，得以佐證。上訴人並未與被上訴人約定買賣之建物面
    積為96.74坪，惟原審不察逕認雙方約定面積為96.74坪與移
    轉面積89.5坪存有短差，因而遽為不利上訴人之判決，實無
    足採。
  (三)被上訴人於標售系爭房屋之前，依上訴人之上開公開標售公
    告、投標須知及標售價格表等投標文件，即已明確表示買賣
    標的物所標示之面積應以地政機關實地勘測複丈登記面積為
    準，被上訴人不僅明知，且仍同意而向上訴人標售系爭房屋
    ，嗣後更與上訴人簽訂約定「建物及持分基地面積移轉時，
    實際面積以地政機關實地勘測、複丈登記面積為準，乙方（
    即被上訴人）不得提出異議」之台中市文心國宅社區房地買
    賣契約，則縱事後發覺坪數有所短少，基於契約自治之原則
    ，自不容許被上訴人再執此以為主張。被上訴人於標買系爭
    房屋之前，上訴人即提供前開公開標售公告、投標須知及標
    售價格表等投標文件予被上訴人，在該等投標文件中即記載
    有前二所述：「標售建物及持分基地面積，過戶時實際面積
    應以地政機關實地勘測複丈登記面積為準，得標人不得提出
    異議」、「本投標為現狀標售、點交，投標人應於投標前詳
    細研閱全部圖說文件，並自前往標的物現場勘查，本府不派
    員說明：：：投標後，不得對標的物或投標內容提出異議」
    ，故被上訴人在詳閱該承購申請須知後，對於「該所標售國
    宅之實際移轉面積須依地政機關實地勘測、複丈登記面積為
    準」及「該所標售國宅之買賣價金係總價決標，非按坪數計
    價」乙節，自應知之甚稔，被上訴人於此情形下仍願標買本
    件國宅，且明知契約第一條第二項中亦對買賣標的物面積載
    明「建物及持分基地面積移轉時，實際面積以地政機關實地
    勘測、複丈登記面積為準，乙方不得提出異議」，亦絲毫未
    見其有反對之意思即與上訴人台中市政府簽訂本件買賣契約
    ；況且，本件建物於上訴人出售予被上訴人之前早已完工，
    被上訴人於標售、簽訂買賣契約前均得親至其所欲標售之房
    屋內觀看房屋現狀及向地政機關調閱土地及建物謄本查知本
    件建物之登記面積，以被上訴人為金口金屬股份有限公司之
    業務經理，其訴訟代理人乙○○為該公司之董事長之職位觀
    之，購屋前當有上開查看買賣標的物現狀及建物登記面積之
    行為或能力，顯見被上訴人係於充分了解房屋現狀及本件系
    爭國宅係整筆論價之買賣後，始與上訴人簽定本件文心國宅
    之買賣契約書，自不容其於事後恣意紙摘該買賣契約顯失公
    平，遽爾否認契約條款之效力，其情灼然。原審僅以上訴人
    之承辦人疏未及時依地政機關登記之面積更正於買賣契約乙
    情，置客觀上被上訴人於標售、簽訂買賣契約前均得了解房
    屋現狀及查知建物登記面積之事實而不論，逕為不利於上訴
    人之認定，實欠允當。
  (四)退萬步言，縱認本件建物之約定面積與移轉面積有短差之情
    ，如上所述被上訴人於標售前，依上訴人所提供前開公開標
    售公告、投標須知及標售價格表等投標文件，對於「該所標
    售國宅之實際移轉面積須依地政機關實地勘測、複丈登記面
    積為準」及「該所標售國宅之買賣價金係總價決標，非按坪
    數計價」乙節，自應知之甚稔，被上訴人於此情形下仍願標
    售本件國宅，且進而於買賣契約第一條第二項與上訴人為相
    同之約定，顯見被上訴人於契約成立時，即知本件建物移轉
    面積應以地政機關實地勘測、複丈登記面積為準，並不以同
    條第一項所載96.74 坪為移轉面積，亦即上訴人不負擔保移
    轉面積須為96.74 坪之責，又依買賣契約第一條第二項之條
    文內容可知，上訴人並未保證建物移轉面積必定為96.74 坪
    ，且被上訴人如上所述客觀上於標售、簽訂買賣契約前均得
    了解房屋現狀及查知建物登記面積而怠為查證，亦難謂無重
    大之過失，因此上訴人自得主張有民法第355 條之法定免責
    事由。
二、被上訴人聲明求為判決：(一)上訴駁回。(二)第二審訴訟費用由
    被上訴人負擔。其陳述除與原判決記載相同者予以引用外，
    另補稱：
  (一)按物之出賣人，對於買受人應擔保其物依第373 條之規定危
    險移轉於買受人時，無滅失或減少其價值之瑕疵，亦無滅失
    或減少其通常效用，或契約預定效用之瑕疵；另按買賣因物
    有瑕疵，而出賣人依前五條之規定，應負擔保之責者，買受
    人得解除其契約，或請求減少其價金。但依情形，解除契約
    顯失公平者，買受人僅得請求減少價金，民法第354 條、第
    359 條分別定有明文。又所謂物之瑕疵指存在於物之缺點而
    言。凡依通常交易觀念，或依當事人之決定，認為物應具備
    之價值、效用或品質不具備者，即為物有瑕疵，且不以物質
    上應具備者為限，若出賣之特定物所含數量缺少，足使物之
    價值、效用或品質有欠缺者，亦屬之（最高法院73年台上字
    第1173號判例意旨參照）。而出賣之特定物數量減少得否構
    成物「整筆論價」或「按面積計價」乃價金的計算方式，非
    當然可逕作為判斷物之瑕疵的標準。出賣一定面積的土地，
    其面積短少致滅失或減少物之價值、效用或品質時，不論是
    「整筆買賣」（土地面積若干，總價若干），或「面積計價
    」（土地面積若干，每坪若干），均應成立物之瑕疵（民法
    學說與判例研究第8冊180-181頁：王澤鑑「出賣之物數量不
    足、物之瑕疵、自始部分不能與不當得利」文參考）。是可
    知物之瑕疵應依當事人意思即契約目的認定之，如出賣特定
    物之面積短少，足使物之價值、效用或品質滅失或減少時，
    即應成立物之瑕疵，不因計價方式為「整筆論價」或是「按
    面積計算」，而有所不同。故縱使本件買賣契約性質誠如上
    訴人所主張為整筆論價之賣賣，仍非即無物之瑕疵之情，是
    上訴人以此作為論據，顯非可採。
  (二)本件被上訴人向上訴人購買由上訴人標售之土地及建物，買
    賣契約書載明建物部分之面積為96.74 坪，但實際移轉登記
    之坪數，依建物所有權狀登載內容「專有部分總面積195.32
    平方公尺；附屬建物陽台面積8.5 平方公尺；共同使用部分
    總面積10115.58平方公尺、權利範圍10000分之91，為92.05
    平方公尺」，以每平方公尺等於0.3025坪計算後，合計實際
    移轉登記之總坪數僅為89.5坪。顯然被上訴人所交付之建物
    坪數短少達7.24坪，自客觀上觀察，此短少之坪數足以造成
    被上訴人所購買建物價值及效用有減損之情形，要屬甚明。
    查系爭建物早於87年02月12日即完成第一次登記（原判決誤
    植為07月12日），此有建物登記謄本可稽。故系爭建物之實
    際坪數已有登記資料可憑，只需稍加留意校對應不致發生錯
    誤，詎上訴人之承辦人員竟於標售價格表上將建物面積誤載
    為96.74 坪，進而於買賣契約上為相同之錯誤記載，顯然上
    訴人之承辦人員有重大過失之處。再「整筆論價」或「面積
    計價」並非物之瑕疵之判斷標準，已如前述，本件被上訴人
    向上訴人買受之土地及建物如為總價決標，但不可否認，房
    屋坪數除以總價換算得之每坪單價，是否合於市價行情，仍
    為向上訴人標售建物者決定是否購買之重要參考指標，因此
    本件買賣所短缺之坪數已造成被上訴人所購買建物價值及效
    用有減損之情形，又屬可歸責於上訴人之事由，是上訴人本
    應負物之瑕疵擔保責任，要屬甚明。
  (三)又所謂定型化契約，係指當事人一方預定用於同種類契約之
    條款，而由需要訂約之他方，依照該預定條款而訂立之附合
    契約（民法第247條之1修正理由）。定型化契約雖具有效率
    化、合理化及補充性之功能，並成為現代契約交易之重要工
    具，惟另一方面，由於定型化約款係由契約之一方當事人預
    先擬定，常具有不公平而不利於相對人之內容，且因擬定者
    多屬經濟上之強者，復因其通常係以細微之文字，印於繁瑣
    文件中，一般人多未注意，而不知其存在；或雖知其存在，
    但無充分時間閱讀；或無閱讀興趣；縱予閱讀，仍難精確瞭
    解其法律意義，極易造成經濟上之強者，假借契約自由之美
    名，以達盤剝經濟上弱者之工具之不公平現象，是以，如何
    規範定型化契約之效力，使合於契約實質正義之要求，實為
    現代契約法之一大課題。因此本諸民事法上之誠實信用原則
    （或公平原則），避免契約條款款項預擬者濫用意思自由原
    則，就定型化契約條款之解釋，所發展出之「客觀解釋原則
    （定型化契約條款適用於多數契約，為維持其合理化之功能
    ，應採客觀解釋，個案之特殊情況原則上應不予考慮，而以
    通常一般人之了解可能性為其解釋標準）」、「限制解釋原
    則（定型化契約條款旨在排除任意規定，尤其是免責條款者
    ，應作限制解釋，以維護相對人之利益）」、「不明確條款
    解釋原則（定型化契約條款經由解釋後，尚有多種解釋可能
    性存在時，應適用較有利於相對人之解釋，由使用人承擔條
    款不明確之危險性）」等原理原則（參照王澤鑑著「債篇總
    論第1卷」第80頁，三民書局經銷，77年1月出版），於解釋
    定型化契約之契約效力時，自亦應予適用。又88年04月21日
    民法債篇修正時（89年5月5日公布），固增訂第247-1 條，
    規定「依照當事人一方預定用於同類契約之條款而訂定之契
    約，為左列各款之約定，按其情形顯失公平者，該部分約定
    無效：(1)免除或減輕預定契約條款之當事人之責任者；(2)加
    重他方當事人之責任者；(3)使他方當事人拋棄權利或限制其
    行使權利者；(4)其他於他方當事人有重大不利益者」，就定
    型化契約之效力調整，作明文規範，惟因該條文規定尚稱簡
    略，就制度之全面而言，不無以偏蓋全、掛一漏萬之嫌，此
    與消費者保護法就定型化契約非但訂有專節，並於施行細則
    作補充規範相較，消費者保護法之制度內容顯較民法之規定
    周延縝密，而消費者保護法與民法之規範領域雖有不同（消
    費者保護法限於企業經營者與消費者間之消費關係），但制
    度內涵應有相通之處，是以，在非屬消費關係之定型化契約
    之解釋適用上，除尋求定型化契約之法理予以補充解釋外，
    並可藉助消費者保護法之相關規定，以補充民法規範之不足
    （在企業經營者與消費者間消費關係之定型化契約，本可直
    接適用消費者保護法之規定、邱聰智著「新訂民法債篇通則
    下冊」第528頁以下，華泰文化事業公司經銷，90年2月新訂
    一版一刷參照）。
  (四)本件兩造於買賣契約第1條第1項固約定：建物及持分基地面
    積移轉時，實際面積以地政機關實地勘測、複丈登記面積為
    準，乙方（即被上訴人）不得提出異議等語；應視為買賣契
    約一部之投標須知第13條第3 款亦規定：本標售建物及持分
    基地面積（詳標售價格表），過戶時實際面積應以地政機關
    實地勘測複丈登記面積為準，得標人不得提出異議；標售價
    格表備註欄第1 條並規定：標售建物及土地面積過戶時應以
    地政機關勘測複丈登記面積為準；上訴人辦理標售之標售公
    告第9 條規定：本案標的物係按現況標售，請投標人自行前
    往標的物現場勘查，並詳閱投標須知，投標後不得對標的物
    或內容提出任何異議；投標須知第5 條（現場勘查）規定：
    本投標為現狀標售、點交，投標人應於投標前詳細研閱全部
    圖說文件，並自行前往標的物現場勘查，本府不派員說明：
    ：：投標後，不得對標的物或投標內容提出異議等語。惟上
    開買賣契約（含應視為買賣契約一部之投標須知、標售公告
    ）之條文，係上訴人單方預訂用於同種類契約之條款，而由
    需要訂約之他方（即被上訴人），依照該預定條款而訂立之
    附合契約，亦即屬定型化契約，為被上訴人於原審時所不否
    認，則該定型化契約條款之內涵及其效力自應本諸定型化契
    約條款解釋之原理原則詳予推敲，以確定兩造當事人權利義
    務之所在。
  (五)參諸本件買賣契約第1條第1項、投標須知第13條第3 款、標
    售價格表備註欄第1 條記載：「建物及持分基地面積移轉時
    ，實際面積以地政機關實地勘測、複丈登記面積為準」之定
    型化契約條款文義，為客觀之審查，當係指標的建物於買賣
    契約簽訂當時尚未測量登記，嗣經地政機關測量登記後始發
    現與預訂買賣之面積不符；及標的建物雖已測量登記完畢，
    但嗣後再經實地測量，始發現原測量登記面積有誤等情形。
    實不應擴張解釋為包括標的建物業已測量登記完畢，該測量
    登記亦無錯誤，但因出賣人誤載面積，致買賣面積與實際面
    積不符之情形（亦即應限縮為前二種情形，並為有利於被上
    訴人之解釋），是以上訴人出賣予被上訴人系爭建物，約定
    面積與移轉面積短差高達7．24 坪，既係上訴人承辦人員誤
    載建物面積所致，自與該定型化契約特約免責條款之約定不
    符。其次，建物面積非經精密測量，無法得知（公共設施部
    分尤其如此），顯非買受人至現場探勘即得以查悉；另向上
    訴人買受標的建物之人，在得標前，事實上亦不可能委請測
    量人員至現場測量，足見標售公告第9條、投標須知第5條定
    型化契約條款關於：「請投標人自行前往標的物現場勘查」
    之客觀文義解釋，係指勘查建物是否有物質上之瑕疵（諸如
    ：牆壁有無裂縫、磁磚是否脫落等）而言，應不包括買受人
    應自行測量查明標的建物面積之情形，是上開定型化契約條
    款，亦不得作為上訴人特約免責之依據。再者，上訴人陳列
    公告於標售現場，並出售予有意購買者之投標圖說文件中之
    標售價格表上，所登載如附表所示建物之面積既係錯誤，被
    上訴人何來事先告知上訴人建物有瑕疵之事；又向上訴人買
    受標的建物之人，在得標前，事實上既不可能委請測量人員
    至現場測量，被上訴人信賴上訴人提供之標售價格表上所載
    面積，向上訴人買受建物，豈能認為被上訴人有未查明建物
    瑕疵之重大過失，故本件自亦無民法第355條之法定免責事
    由。
  (六)再進一步言，定型化契約條款何種情形可認為顯失公平，民
    法第247條之1並無進一步規定，而消費者保護法第12條則規
    定「定型化契約中之條款違反誠信原則，對消費者顯失公平
    者，無效；定型化契約中之條款有下列情形之一者，推定其
    顯失公平：(1)違反平等互惠原則者，(2)條款與其所排除不予
    適用之任意規定之立法意旨顯相矛盾者，(3)契約之主要權利
    或義務，因受條款之限制，致契約之目的難以達成者」。以
    上條項所謂之違反平等互惠原則，消費者保護法施行細則第
    14條列舉如下四項：(1)當事人間之給付與對待給付顯不相當
    者；(2)消費者應負擔非其所能控制之危險者；(3)消費者違約
    時，應負擔顯不相當之賠償責任者；(4)其他顯有不利於消費
    者之情形者，消費者保護法及其施行細則之上開規定，應可
    援引作為補充民法前揭條文解釋適用上之依據。是以，縱使
    本件買賣契約第1條第1項、投標須知第13條第3 款、標售價
    格表備註欄第1 條等記載之文義，含括標的建物業已測量登
    記完畢，該測量登記亦無錯誤，但因出賣人誤載面積，致買
    賣面積與實際面積不符之情形；標售公告第9 條、投標須知
    第5 條規定之文義，亦包括買受人應自行查明標的建物面積
    ，惟上開免除上訴人物之瑕疵擔保責任，或使被上訴人拋棄
    物之瑕疵擔保請求權之定型化契約條款（民法第247條之1第
    1、3款）適用之結果，其中買賣契約第1條第1項、投標須知
    第13條第3款、標售價格表備註欄第1條等條款，不問上訴人
    承辦人員誤載建物面積是否出於重大過失均得免責，即其注
    意義務相對於買受人，顯非相當，對於買受人極為不利；另
    標售公告第9條、投標須知第5條等條款，在買受人買受前不
    可能委請測量人員至現場測量之情況下，將負擔非其所能控
    制之危險，並顯然不利於買受人，上開定型化契約條款均實
    有違平等互惠原則（前者違反消費者保護法施行細則第14條
    1、4款、後者違反第14條2、4款），故上開定型化契約條款
    在該範圍內，應認為對被上訴人顯失公平，該部分之約定應
    屬無效，自亦不得作為有利於上訴人之判斷。
  (七)上訴人就被上訴人主張應減少價金之範圍內，負有不當得利
    之返還責任，買受人依民法第359 條規定所得主張之價金減
    少請求權，一經買受人以意思表示行使，出賣人所得請求之
    價金，即於應減少之範圍內縮減之，換言之，出賣人於其減
    少之範圍內，即無該價金之請求權存在（最高法院87年台簡
    上字第10號判例參照）。是以價金減少請求權之性質應為形
    成權，並非給付請求權，但若出賣人已受領全部價金時，在
    減少之範圍內，應已無法律上之原因，出賣人自應負不當得
    利之返還責任。本件上訴人出賣系爭建物予被上訴人，因上
    訴人承辦人員之重大過失致約定面積與實際移轉面積短差高
    達7．24 坪，上訴人應負物之瑕疵擔保責任，有如前述，被
    上訴人自得依民法第359 條之規定行使價金減少請求權，請
    求減少相當之價金。而依上開建物買賣價格（建物之價格為
    880萬3814 元）換算之單價，乘以短差之坪數，被上訴人得
    請求減少之價金為65萬8875元（元以下四捨五入）（計算式
    ：0000000÷96．74×7.24＝658875.47）；本件買賣價金，
    被上訴人已給付完畢，為上訴人所不爭執，故上訴人在上開
    應減少價金之範圍內，自應負不當得利之返還責任。
  (八)再「以不能之給付為契約標的者，其契約為無效。法律行為
    之一部分無效者，全部皆為無效。但除去該部分亦可成立者
    ，則其他部分，仍為有效，民法第246 條第1項前段、第111
    條定有明文。故一部之原始不能，亦可使契約一部無效。此
    一部無效之行為，在法律行為當時已確定不生效力，即不得
    依據此一部無效行為取得任何權利。買賣契約如一部無效，
    而出賣人就該無效部分已收取價金受有利益，致買受人受有
    損害，仍可成立不當得利」（最高法院89年台上字第2877號
    判例意旨參照）。經查，上訴人出賣予被上訴人系爭建物，
    買賣契約書載明建物部分之面積為96.74 坪，但實際移轉登
    記之總坪數僅為89.5坪，其約定面積與實際移轉面積短差高
    達7．24 坪，如前所述，主要係上訴人承辦人員誤載建物面
    積所致，顯見本件約定之面積自始即有不足之部分，則上訴
    人就該自始不足而不能之給付作為買賣契約之標的，已使契
    約一部無效，故上訴人就此無效部分已受領之價金受有利益
    ，致被上訴人受有損害，仍應負不當得利之返還責任。
    理    由
一、被上訴人主張：被上訴人於94年8月4日以974萬4168 元向上
    訴人買受由上訴人所標售之如附表所示土地及建物，價金已
    給付完畢。而買賣契約書上載明建物部分之面積為96.74 坪
    ，交屋時上訴人亦未告知實際登記坪數，及至同年月26日辦
    理所有權移轉登記時，被上訴人始發現實際坪數僅89.5坪，
    短少約7 坪，惟該如附表所示建物早於87年間即已辦畢保存
    登記，難認上訴人不知房屋之實際坪數，為此爰併依物之瑕
    疵擔保價金減少請求權、不當得利、債務不履行損害賠償請
    求權等法律關係，請求上訴人依契約書上記載之建物坪數除
    以總價金換算得之每坪價金，退還差價72萬9252元，並自起
    訴狀繕本送達翌日即94年11月03日起至清償日止，按年息5%
    計算之利息（惟原審判命上訴人給付65萬8875元本息，而駁
    回被上訴人其餘之訴，被上訴人未據對原審敗訴判決部分聲
    明不服）。
二、上訴人則以：被上訴人標購如附表所示建物前，依上訴人之
    標售公告第9條、投標須知第5條、第13條及標售價格表備註
    欄第1 條等投標文件，分別記載：標的物係按現況標售，投
    標人應自行前往標的物現場勘查，並詳閱投標須知及全部圖
    說文件，標售建物及持分基地面積，過戶時實際面積應以地
    政機關實地勘測複丈登記面積為準，得標人不得提出異議。
    經被上訴人同意後始向上訴人標購該建物，進而於買賣契約
    第1 條為相同之約定，顯見本件買賣標的並未記載實際坪數
    ，上訴人亦未保證坪數，且係以總價決標與一般買賣以坪數
    計算價金不同，即使有瑕疵上訴人亦已事先告知，被上訴人
    復因重大過失未查明瑕疵，自無物之瑕疵擔保責任問題；另
    縱使被上訴人得請求減少價金，亦僅能以房屋價額計算，被
    上訴人不應將土地價格併予計算；又上訴人既未保證面積，
    應無不當得利，亦無債務不履行問題等語，資為抗辯。
三、按物之出賣人對於買受人，應擔保其物依民法第373 條之規
    定危險移轉於買受人時無滅失或減少其價值之瑕疵，亦無滅
    失或減少其通常效用或契約預定效用之瑕疵，民法第354 條
    第1 項前段定有明文。所謂物之瑕疵係指存在於物之缺點而
    言，凡依通常交易觀念，或依當事人之決定，認為物應具備
    之價值、效用或品質而不具備者，即為物有瑕疵，且不以物
    質上應具備者為限，若出賣之特定物所含數量缺少，足使物
    之價值、效用或品質有欠缺者，亦屬之，是以買賣不動產之
    面積短少，與權利瑕疵無涉，應屬民法第354 條所定物之瑕
    疵之範圍（最高法院73年台上字第1173號判例、72年度台上
    字第4265號、77年度台上字第569 號、85年度台上字第1306
    號判決意旨參照）；又民法關於出賣人應負物之瑕疵擔保責
    任之規定，係為補充當事人之意思表示而設，除當事人有免
    除擔保責任之特約外，出賣人當然有此責任（最高法院82年
    度台上字第3228號、84年度台上字第56號判決意旨參照）。
    本件被上訴人主張其向上訴人買受由上訴人所公開標售之如
    附表所示土地及建物，買賣契約書上載明建物部分之面積為
    96.74 坪，但實際移轉登記之坪數僅有89.5坪（登記面積之
    計算式如下：專有部分總面積195.32平方公尺、附屬建物陽
    台面積8.5平方公尺、共同使用部分總面積10115.58 平方公
    尺權利範圍10000分之91換算後為92.05平方公尺，合計建物
    總面積應為295.87平方公尺，以每平方公尺等於0.3025坪計
    算，共為89.5坪），面積短少達7．24 坪之事實，為上訴人
    所不爭執，並有被上訴人提出之買賣契約書影本、建物登記
    謄本各1 件為證，是堪認屬實。而上訴人出賣予被上訴人之
    如附表所示建物，約定面積與實際移轉面積既短少達7.24坪
    ，對於被上訴人所購買該建物之價值及其效用，客觀上難謂
    無減損。另依卷附建物登記謄本所示，如附表所示建物早於
    87年07月12日即已完成登記，則該建物之實際坪數早有登記
    資料可憑，只須稍加留意校對即不致發生錯誤，詎上訴人之
    承辦人員竟於標售價格表上將該建物面積誤載為96.74 坪，
    此有被上訴人提出之標售價格表影本1 件可憑（該標售價格
    表係陳列公告於標售現場，並係出售予有意購買者之投標圖
    說文件之一部，為兩造所不爭執），進而於買賣契約上為相
    同之錯誤記載，上訴人之承辦人員顯有重大過失。且上訴人
    是否有保證建物坪數，與其應否負物之瑕疵擔保責任無關。
    又被上訴人向上訴人買受如附表所示土地及建物，雖係以總
    價決標（見卷附買賣契約影本），但房屋坪數除以總價換算
    得之每坪單價，是否合於市價行情，仍為向上訴人標買建物
    者決定是否購買之重要參考標準，自亦不能據此即謂上訴人
    可不負物之瑕疵擔保責任。是除兩造有免除擔保責任之特約
    或法定不負擔保責任事由外，上訴人仍應負物之瑕疵擔保責
    任。
四、所謂定型化契約，係指當事人一方預訂用於同種類契約之條
    款，而由需要訂約之他方，依照該預定條款而訂立之附合契
    約（民法第247條之1修正理由參照）。定型化契約雖具有效
    率化、合理化及補充性之功能，並成為現代契約交易之重要
    工具，惟另一方面，由於定型化約款係由契約之一方當事人
    預先擬定，常具有不公平而不利於相對人之內容，且因擬定
    者多屬經濟上之強者，復因其通常係以細微之文字，印於繁
    瑣文件中，一般人多未注意，而不知其存在；或雖知其存在
    ，但無充分時間閱讀；或無閱讀興趣；或縱予閱讀，仍難精
    確了解其法律上之意義，極易造成經濟上之強者，假藉契約
    自由之美名，以達盤剝經濟上弱者之工具之不公平現象。是
    以，如何規範定型化契約之效力，使合於契約實質正義之要
    求，實為現代契約法之一大課題。因此本諸民事法上之誠實
    信用原則（或公平原則），避免契約條款預擬者濫用意思自
    由原則，就定型化契約條款之解釋，所發展出之「客觀解釋
    原則（定型化契約條款適用於多數契約，為維持其合理化之
    功能，應採客觀解釋，個案之特殊情況原則上應不予考慮，
    而以通常一般人之了解可能性為其解釋標準）」、「限制解
    釋原則（定型化契約條款旨在排除任意規定，尤其是免責條
    款者，應作限制解釋，以維護相對人之利益）」及「不明確
    條款解釋原則（定型化契約條款經由解釋後，尚有多種解釋
    可能性存在時，應適用較有利於相對人之解釋，由使用人承
    擔條款不明確之危險性）」等原理原則（參王澤鑑著「債編
    總論第一卷」第80頁、77年01月出版、三民書局經銷），於
    解釋定型化契約之契約效力時，自亦應予適用。又88年04月
    21日民法債編修正時（89年5月5日施行），增訂第247條之1
    ，規定「依照當事人一方預定用於同類契約之條款而訂定之
    契約，為左列各款之約定，按其情形顯失公平者，該部分約
    定無效：免除或減輕預定契約條款之當事人之責任者；
    加重他方當事人之責任者；使他方當事人拋棄權利或限制
    其行使權利者；其他於他方當事人有重大不利益者」，就
    定型化契約之效力調整，固已作明文規範，惟因該條文規定
    尚稱簡略，就制度之全面而言，不無以偏概全、掛一漏萬之
    嫌，此與消費者保護法就定型化契約非但訂有專節，並於施
    行細則作補充規範相較，消費者保護法之制度內容顯較民法
    之規定周延縝密，而消費者保護法與民法之規範領域雖有不
    同（消費者保護法限於企業經營者與消費者間之消費關係）
    ，但制度內涵應有相通之處，是以，在非屬消費關係之定型
    化契約之解釋適用上，除應尋求定型化契約之法理予以補充
    解釋外，並可藉助消費者保護法之相關規定，以補充民法規
    範之不足（在企業經營者與消費者間消費關係之定型化契約
    ，本可直接適用消費者保護法之規定）（參照邱聰智著「新
    訂民法債編通則下冊」第528頁以下、90年2月新訂一版一刷
    、華泰文化事業公司經銷）。本件兩造於買賣契約第1條第1
    項固約定：建物及持分基地面積移轉時，實際面積以地政機
    關實地勘測、複丈登記面積為準，乙方（即被上訴人）不得
    提出異議；而應視為買賣契約一部之投標須知第13條第3 款
    也規定：本標售建物及持分基地面積（詳標售價格表），過
    戶時實際面積應以地政機關實地勘測複丈登記面積為準，得
    標人不得提出異議；且標售價格表備註欄第1 條規定：標售
    建物及土地面積過戶時應以地政機關勘測複丈登記面積為準
    ；上訴人辦理標售之標售公告第9 條規定：本案標的物係按
    現況標售，請投標人自行前往標的物現場勘查，並詳閱投標
    須知，投標後不得對標的物或內容提出任何異議；投標須知
    第5 條（現場勘查）規定：本投標為現狀標售、點交，投標
    人應於投標前詳細研閱全部圖說文件，並自行前往標的物現
    場勘查，本府不派員說明．．．投標後，不得對標的物或投
    標內容提出異議。此有被上訴人提出之買賣契約書（含標售
    價格表）、上訴人提出之標售公告、投標須知（均影本）各
    1 件附卷可稽。惟上開買賣契約（含應視為買賣契約一部之
    投標須知、標售公告）之條文，係上訴人單方預訂用於同種
    類契約之條款，而由需要訂約之他方（即被上訴人），依照
    該預定條款而訂立之附合契約，亦即屬定型化契約，為上訴
    人於原審94年12月08日言詞辯論時所不否認，則該定型化契
    約條款之內涵及其效力自應本諸定型化契約條款解釋之原理
    原則詳予推敲，以確定兩造當事人權利義務之所在。參諸買
    賣契約第1條第1項、投標須知第13條第3 款、標售價格表備
    註欄第1 條記載：「建物及持分基地面積移轉時，實際面積
    以地政機關實地勘測、複丈登記面積為準」之定型化契約條
    款文義，為客觀之審查，當係指標的建物於買賣契約簽訂
    當時尚未測量登記，嗣經地政機關測量登記後始發現與預訂
    買賣之面積不符；標的建物雖已測量登記完畢，但嗣後再
    經實地測量，始發現原測量登記面積有誤等情形。實不應擴
    張解釋為包括標的建物業已測量登記完畢，該測量登記亦
    無錯誤，但因出賣人誤載面積，致買賣面積與實際面積不符
    之情形（亦即應限縮為前二種情形，並為有利於被上訴人之
    解釋），是以上訴人出賣予被上訴人之如附表所示建物，約
    定面積與移轉面積短少高達7.24坪，既係上訴人之承辦人員
    誤載建物面積所致，自與該定型化契約特約免責條款之約定
    不符。其次，建物面積非經精密測量，無法得知（公共設施
    部分尤其如此），顯非買受人至現場探勘即得以查悉；另向
    上訴人買受標的物之人，在得標前，事實上亦不可能委請測
    量人員至現場測量，足見標售公告第9條、投標須知第5條定
    型化契約條款關於「請投標人自行前往標的物現場勘查」之
    客觀文義解釋，係指勘查建物是否有物質上之瑕疵（諸如牆
    壁有無裂縫、磁磚是否脫落等）而言，應不包括買受人應自
    行測量查明標的建物面積之情形，是上開定型化契約條款，
    亦不得作為上訴人特約免責之依據。再者，上訴人陳列公告
    於標售現場，並出售予有意購買者之投標圖說文件中之標售
    價格表上，所登載如附表所示建物之面積既係錯誤，則上訴
    人自不可能事先告知被上訴人建物有瑕疵之事。而向上訴人
    買受標的建物之人，在得標前，事實上不可能委請測量人員
    至現場測量，則被上訴人信賴上訴人提供之標售價格表上所
    載面積，向上訴人買受該建物，自不能苛責被上訴人有未查
    明建物瑕疵之重大過失，故本件應無民法第 355條之法定免
    責事由。
五、再定型化契約條款何種情形可認為顯失公平，民法第247 條
    之1 並無進一步規定，而消費者保護法第12條則規定「定型
    化契約中之條款違反誠信原則，對消費者顯失公平者，無效
    。定型化契約中之條款有下列情形之一者，推定其顯失公平
    違反平等互惠原則者，條款與其所排除不予適用之任意
    規定之立法意旨顯相矛盾者，契約之主要權利或義務，因
    受條款之限制，致契約之目的難以達成者」。以上條項所謂
    之違反平等互惠原則，在消費者保護法施行細則第14條列舉
    如下四項：當事人間之給付與對待給付顯不相當者；消
    費者應負擔非其所能控制之危險者；消費者違約時，應負
    擔顯不相當之賠償責任者；其他顯有不利於消費者之情形
    者。上開消費者保護法及其施行細則之規定，應可援引作為
    補充民法前揭條文解釋適用上之依據。是縱使本件買賣契約
    第1條第1項、投標須知第13條第3款、標售價格表備註欄第1
    條等記載之文義，含括標的建物業已測量登記完畢，該測量
    登記亦無錯誤，但因出賣人誤載面積，致買賣面積與實際面
    積不符之情形，而標售公告第9條、投標須知第5條規定之文
    義，亦包括買受人應自行查明標的建物面積。惟上開免除上
    訴人物之瑕疵擔保責任，或使被上訴人拋棄物之瑕疵擔保請
    求權之定型化契約條款（即民法第247條之1第、款）適
    用之結果，其中買賣契約第1條第1項、投標須知第13 條第3
    款、標售價格表備註欄第1 條等條款，不問上訴人承辦人員
    誤載建物面積是否出於重大過失均得免責，即其注意義務相
    對於買受人，顯非相當，對於買受人言極為不利。另標售公
    告第9條、投標須知第5條等條款，在買受人買受前事實上不
    可能委請測量人員至現場測量之情況下，將負擔非其所能控
    制之危險，也顯然不利於買受人。足見上開定型化契約條款
    均有違平等互惠原則（前者違反消費者保護法施行細則第14
    條、款、後者違反第14條、款），故對被上訴人顯
    失公平，則該部分之約定應屬無效，自亦不得作為有利於上
    訴人之判斷。
六、綜上所述，本件被上訴人主張上訴人出賣予被上訴人之如附
    表所示建物，因上訴人承辦人員之重大過失致約定面積與實
    際移轉面積短少達7.24坪，上訴人應負物之瑕疵擔保責任，
    被上訴人得依民法第359 條之規定行使價金減少請求權，而
    上訴人已受領全部價金，在減少之價金範圍內，上訴人已無
    法律上之原因，應負不當得利之返還責任，自屬有據，應予
    准許。上訴人仍以本件系爭買賣契約關於買賣價金之約定，
    性質上為整筆論價，亦即係以總價決標，並非按坪計價，且
    約定按現況標售，過戶時應以地政機關實地勘測複丈登記面
    積為準，故上訴人不負擔保移轉面積96.74 坪責任之陳詞抗
    辯，不足遽採。原審以本件買賣建物之價格880萬3814 元除
    96.74 坪所得單價，再乘短少之7.24坪，求得被上訴人可請
    求減少之價金為65萬8875元，判命上訴人如數給付，並自起
    訴狀繕本送達翌日即94年11月03日起至清償日止按年息5%計
    算之法定遲延利息，即無不合。上訴意旨指摘原判決不當，
    求予廢棄改判，為無理由，其上訴應予駁回。
七、本件事證已臻明確，兩造所提其餘攻擊防禦方法及舉證，與
    判決結果不生影響，爰不一一論述。
八、據上論結，本件上訴為無理由，依民事訴訟法第449 條、第
    78條，判決如主文。
中    華    民    國    95    年    10    月    18    日
                    民事第五庭審判長法  官  林陳松
                                    法  官  王重吉
                                    法  官  古金男
以上正本係照原本作成。
不得上訴。
                                    書記官  詹錫朋
中    華    民    國    95    年    10    月    19    日
                                                      Ｂ


司法院資訊處製作；財團法人民間司法改革基金會備份。
